臺灣高等法院刑事附帶民事訴訟判決　　　　　　　　　九十一年度附民字第七八號
　　原　　　告　乙○○
　　被　　　告　甲　○原名許.
右被告因詐欺案件（九十一年度上易字第五○五號），原告提起附帶民事訴訟，請求
損害賠償，本院判決如左：
    主  文
被告應給付原告新臺幣伍拾萬元及自民國九十一年三月八日起至清償日止，按週年利
率百分之五計算之利息。
    事  實
一、原告方面：
（一）聲明：
      被告應給付原告新臺幣（下同）五十萬元及自起訴狀繕本送達翌日（即民國九
      十一年三月八日）起至清償日止，按週年利率百分之五計算之利息。
（二）陳述：
    １被告甲○明知自己週轉困難，經濟情況不佳，於八十八年二月間即因存款不足
      遭退票，至同年三月二十六日經列為拒絕往來戶，顯已無力清償債務，竟意圖
      為自己不法之所有，於八十八年四月六日，在其臺北縣永和市○○路四十六巷
      三十二號四樓住處，佯以其夫許大潭經商需週轉為由，向原告乙○○調借五十
      萬元，言明三個月後償還，利息每月二分半，即一萬二千五百元，並當場交付
      支票號碼ＢＸ0000000號、發票日八十八年七月六日、帳號二四四○三
      一號、票面金額五十萬元、發票人許甲○、付款人臺北縣中和地區農會中正分
      部，已遭拒絕往來，屆期無法兌現之支票一紙及許大潭分別共有坐落桃園縣楊
      梅鎮新屋鄉○○○段蚵榖港小段地號第○○五一之○○○一號土地所有權狀一
      紙與原告，以此詐術使原告陷於錯誤，當場如數交付現款五十萬元。被告並於
      同年五月六日、六月六日及七月六日各支付每月利息一萬二千五百元現金與原
      告，使原告誤以為被告會按期清償前揭五十萬元本金債務。嗣於八十八年七月
      六日原告持上開支票提示付款不獲兌現，而要求被告還款，被告遂於八十八年
      八月再開立票號三六○八五五至三六○八六四號，發票日八十八年八月一日、
      九月一日、十月一日、十一月一日、十二月一日、八十九年一月一日、二月一
      日、三月一日、四月一日、五月一日，票面金額均為五萬元之本票十紙共計五
      十萬元，交與原告，藉以拖延，其後則逃匿無蹤，原告始知受騙。為此提起本
      件訴訟，並引用刑事案件之證據為證。
    ２按故意或過失，不法侵害他人之權利者，負損害賠償責任，民法第一百八十四
      條第一項前段定有明文。被告向原告詐得五十萬元，自已構成侵權行為，對原
      告上開損害，當負賠償責任。
二、被告方面：
（一）聲明：駁回原告之訴。
（二）陳述：
      其確曾向原告借款五十萬元，但其並無詐欺之犯意，其餘引用刑事案件之陳述
      及證據。
    理  由
一、原告請求之事實，業據其指明在卷，並提出之前揭五十萬元支票一紙及其退票理
    由單、本票十紙及上開土地所有權狀一份等影本附卷可稽（見第一九三八二號偵
    查卷第五頁至第十頁）。被告則對於開立票面金額五十萬元支票一紙向原告借款
    ，嗣因五十萬元支票屆期不獲兌現，復再開立本票十紙交付原告以供清償之事實
    供承不諱，惟矢口否認有何詐欺犯行，辯稱：其係於八十七年四月六日向原告借
    款五十萬元，月息四分，約明一年後還清，每月支付利息二萬元，借款時係一次
    交付用以支付本金五十萬元之支票一紙及用以支付每月利息二萬元之支票十二紙
    ，利息支票均有兌現，並無詐欺之故意云云。惟查：
（一）被告在臺北縣中和地區農會之帳號二四四○三一號帳戶，係於八十七年三月間
      開戶，八十八年二月間起即有存款不足遭退票之紀錄，至八十八年三月二十六
      日經列為拒絕往來戶等情，業據被告於偵查及原審供承在卷（見第一六五號偵
      查卷宗第二十頁、第二三頁反面、原審卷(二)第三六頁），並有臺北縣中和地區
      農會八十九年十一月九日（八九）北縣中農信字第○六六二號函附支票存款戶
      退票登記卡在卷可參（見第一九三八二號偵查卷第十六頁、第十七頁），則被
      告於開立上開支票時，即明知已被列為拒絕往來戶，該紙支票屆期必不獲兌現
      ，足見具有詐欺犯意甚明。
（二）被告雖辯稱其於支票被列為拒絕往來戶之前即已向原告借款，惟觀其於偵查中
      先稱：於八十八年四月向原告借款，每月付二萬元利息，付到八十九年七月（
      見第一六五號偵查卷第十一頁反面），嗣稱：借了約一年半或二年，每月付利
      息已付了一年（見第一六五號偵查卷第十九頁反面），又改稱：「（為何開八
      十八年七月六日五十萬元支票？）不記得，借時有先付頭一個月利息，後來每
      月開支票給他，好像八十七年四月借的現金」（見第一六五號偵查卷第二三頁
      反面、第二四頁），於原審則稱：於八十七年七月六日向原告借款五十萬元，
      期限一年，每月還二萬元利息（見原審卷(一)第二六、六六頁、原審卷(二)第十、
      三六頁），於本院稱：「（何時借錢？）我忘記了，借一年」（見本院卷第十
      七頁），再稱：是在八十七年七月六日向原告借款五十萬元各云云（見本院卷
      第三十、三七頁），關於借款時間之陳述先後不一，甚至以記憶不清為搪塞。
      復參被告交付與原告之支票票載發票日為八十八年七月六日，與其所辯於八十
      七年四月六日借款，開立一年期支票之情形不符。且原告供稱：其前述現金係
      友人蕭建華於八十八年三、四月間清償積其欠款三十萬元後，才有錢借給被告
      五十萬元，被告於八十八年四月六日向其借款，約定三個月後清償等情（見原
      審卷(二)第十一、二三頁），證人蕭建華亦證稱：其與原告係在臺北縣新店市○
      ○路華美建設公司工作時認識之同事，因於八十七年底購車，故向原告借款三
      十萬元用以支付頭期款，約明半年內還清，後來於八十八年三、四月間在公司
      將錢還給原告，其不知原告拿錢何用，但確定係在八十八年三、四月間還錢等
      語（見原審卷(二)第十二、二三頁），而被告交付原告前開支票發票日八十八年
      七月六日復與原告所指清償日期相互一致，堪認被告借款之時間為八十八年四
      月六日。
（三）被告又辯稱已給付約一年之利息云云，惟其於偵查中先稱：係以同一本支票簿
      ，同時開立前揭五十萬元之支票一紙及每月二萬元利息之支票十二紙，共計十
      三紙支票交付原告（見第一六五號偵查卷第二四頁），然為原告否認，經檢察
      官調閱被告臺北縣中和地區農會中正分部帳號二四四○三一號支票存款帳戶交
      易明細表，查無十三張連號之二萬元及五十萬元支票交易紀錄（見第一六五號
      偵查卷第二五頁至第三四頁），被告於原審又改稱：用以支付利息之支票十二
      紙，其中五紙係向友人徐林阿美借得（見原審卷(一)第二六頁），惟依被告聲請
      傳喚之證人徐林阿美於原審到庭證稱：其曾於八十八年一月六日，一次交付以
      其為發票名義人、票面金額為二萬元之支票六紙與被告，用以支付會款及清償
      借款，支票號碼應係連號，發票日則分為八十八年二月六日至同年七月六日，
      支票號碼為ＹＬ○○五九五四至ＹＬ○○五九五九號。其交付前揭支票六紙與
      被告之時間應係八十八年一月六日左右，因其所開的第一張支票係一個月後即
      八十八年二月六日兌現可以支領，總共連續共六張等語（見原審卷(二)第二二、
      二三頁），且有板信商業銀行永和分行九十年九月十四日板信永和字第五十一
      號函所附戶名徐林阿美、票面金額二萬元之支票影本附卷可稽（見原審卷(一)第
      四三頁至第五八頁），與被告所供收受支票之張數及用途均有出入。被告嗣再
      改稱：原告參加被告之互助會，標會後就不付會款，便用其應繳之會款來抵付
      利息云云（見原審卷(一)第二八頁），惟既於借款之初即開立支票支付利息，何
      須於事後抵付會款，所辯尤自相矛盾，不足採信。且其始終無法如何提出自八
      十七年四月起已按月給付利息之其他證明，足見所辯難以採信。再被告固交付
      原告前揭土地所有權狀一紙，然被告亦坦承其夫許大潭不知本件借款情事（見
      原審卷(一)第二六頁），足見其於借款之初亦無提供擔保之意。
（四）綜上所述，被告明知交付原告用以清償借款之支票業已被列為拒絕往來戶，屆
      期必不獲兌現，交付之土地所有權狀，復未經所有權人同意提供擔保，並於借
      款得手後，先於還款期間屆至時拖延展期，復逃逸無蹤，經原審發布通緝後始
      緝獲到案等情，堪認被告於借款之初，即有不法所有之意圖，所犯罪證明確，
      並經本院維持原審法院認定被告詐欺有罪之判決（原審九十年度易字第二二一
      三號），判處被告有期徒刑五月確定在案（本院九十一年度上易字第五○五號
      ）。
二、按因故意或過失，不法侵害他人之權利者，負損害賠償責任，民法第一百八十四
    條第一項定有明文。查本件被告詐得原告款項五十萬元，自屬侵權行為，依照上
    開規定自應負損害賠償責任。從而，原告基於侵權行為請求被告賠償五十萬元及
    自起訴狀繕本送達之翌日即九十一年三月八日起至清償日止，按週年利率百分之
    五計算之利息，為有理由，應予准許，自應依其請求之聲明，為被告敗訴之判決
    。
據上論結，應依刑事訴訟法第五百零二條第二項，判決如主文。
中      華      民      國      九十一      年     四     月     八     日
                              臺灣高等法院刑事第十一庭
                                  審判長法  官  楊  照  男
                                        法  官  陳  炳  彰
                                        法  官  王  詠  寰
右正本證明與原本無異。
不得上訴。
                                        書記官  駱  麗  君
中      華      民      國      九十一      年     四     月     八     日
